最高法院刑事裁定　　　　　　　　　　110年度台抗字第1539號
再 抗告 人　陳國和


代　理　人　林詮勝律師
上列再抗告人因偽造文書聲明異議案件，不服臺灣高等法院中華
民國110年7月30日駁回抗告之裁定（110年度抗字第1047號），
提起再抗告，本院裁定如下：
    主  文
再抗告駁回。
    理  由
一、按刑法沒收犯罪所得，本質上是一種準不當得利的衡平措施
    ，藉由沒收犯罪所得，以回復犯罪發生前之合法財產秩序狀
    態，非用以清算當事人間之全部民事法律關係。刑事訴訟法
    第473條第1項前段規定：「沒收物、追徵財產，於裁判確定
    後1 年內，由權利人聲請發還者，或因犯罪而得行使債權請
    求權之人已取得執行名義者聲請給付，除應破毀或廢棄者外
    ，檢察官應發還或給付之」。其立法理由載稱：「依新刑法
    第38條之3第1、2 項規定，經判決諭知沒收之財產，雖於裁
    判確定時移轉為國家所有，但第三人對沒收標的之權利不受
    響。故沒收物經執行沒收後，犯罪被害人仍得本其所有權，
    依本條規定，聲請執行檢察官發還；又因犯罪而得行使請求
    權之人，如已取得執行名義，亦應許其向執行檢察官聲請就
    沒收物、追徵財產受償，以免犯罪行為人經國家執行沒收後
    ，已無清償能力，犯罪被害人因求償無門，致產生國家與民
    爭利之負面印象。」行政院並依上揭同條第4 項之授權，就
    第1 項之請求權人、聲請發還或給付之範圍、方式、程序與
    檢察官得發還或給付之範圍及其他應遵行之事項，訂定「檢
    察機關辦理沒收物及追徵財產之發還或給付執行辦法」（下
    稱執行辦法），其中第2條第1項規定：「本法第473條第4項
    所稱請求權人，指下列因犯罪行為受損害而得依法請求之人
    ：一、權利人。二、取得執行名義之人。三、經刑事確定判
    決認定其受損害之特定內容或具體數額之被害人。」依此修
    法歷程，其立法目的乃在澈底落實被害人權利優先保障原則
    ，得依同法第473條第1項規定聲請發還或給付之主體，應係
    因犯罪「直接」遭受財產不利益者而言。準此，得以檢察官
    上開聲請發還或給付之執行指揮為不當，準用同法第484 條
    規定聲明異議者，自係指同法第473條第1 項或執行辦法第2
    條第1項第1至3 款所稱之請求權人，倘非上揭所指之請求權
    人，要無依同條第2項規定聲明異議之餘地。
二、本件原裁定略以：再抗告人陳國和因犯偽造文書案件，經法
    院判處犯行使偽造私文書3罪刑，合併定應執行有期徒刑8月
    ，如易科罰金以新臺幣（下同）1000元折算1 日，並就未扣
    案之犯罪所得7萬9000元、15萬元、160萬6460元均為沒收、
    追徵之諭知確定，嗣經再抗告人繳納犯罪所得，臺灣臺北地
    方檢察署（下稱臺北地檢署）檢察官以109年度執沒字第363
    2號指揮執行沒收完畢，再抗告人於判決確定後1年內具狀聲
    請發還已繳納之沒收金額183 萬5460元，臺北地檢署以再抗
    告人非犯罪被害人，不合刑事訴訟法第473條第1項之規定，
    否准其聲請，再抗告人既為刑事案件之被告，即非該條項規
    定得聲請發還沒收物之「權利人」或「因犯罪而得行使債權
    請求權之人」，其依上開規定聲請發還沒收物，自屬違誤。
    並說明同法第473條第1項規定，為落實犯罪被害人實體法上
    之權利而設，得據此聲請發還沒收物之人，係指因犯罪而直
    接受損害之人，不包含犯罪行為人，再依前揭執行辦法第 2
    條第1 項已明示將「請求權人」限於「因犯罪行為受損害而
    得依法請求之人」，自不因再抗告人事後於另案（請求分割
    遺產等）訴訟事件中經法院判決或與其他繼承人達成調解，
    而影響其本案犯罪行為人身分，無從視為犯罪被害人，因認
    第一審駁回再抗告人之聲明異議，核無不合，予以維持，再
    抗告人提起抗告，指摘第一審裁定不當，為無理由，因而駁
    回其在原審之抗告，經核尚無不合。
三、再抗告意旨仍執前詞，並謂全體繼承人於另案請求分割遺產
    事件訴訟達成調解，同意分割其父阮阿樣遺產，由再抗告人
    取得所有權，主張其係以權利人之身分聲請發還沒收物，非
    所認犯罪行為人之身分聲請，無非係就原裁定已說明及指駁
    之事實，再為爭執，或重執個人主觀意見，任意指摘，揆諸
    上揭說明，其再抗告為無理由，應予駁回。至再抗告人於檢
    察官執行沒收後，與其他全體繼承人就遺產分割事件成立民
    事和（調）解，得否另循民事、行政訴訟程序或其他救濟途
    徑向國家主張發還（給付）經沒收之犯罪所得，係屬另事，
    附此說明。
據上論結，應依刑事訴訟法第412條，裁定如主文。
中    華    民    國   111    年    3     月    23    日
                  刑事第九庭審判長法  官  段  景  榕  
                                  法  官  鄧  振  球  
                                  法  官  楊  力  進  
                                  法  官  宋  松  璟  
                                  法  官  汪  梅  芬  
本件正本證明與原本無異
                                  書記官
中    華    民    國   111    年    3     月    24    日